【裁判字號】    95,重訴,339
【裁判日期】    951122
【裁判案由】    給付承攬報酬
【裁判全文】
臺灣臺北地方法院民事判決             95年度重訴字第339號
原      告  乙○○
訴訟代理人  傅國光律師
複  代理人  陳達成律師
被      告  北海育樂股份有限公司
法定代理人  丁○○
訴訟代理人  莊秀銘律師
            甘義平律師
            姚本仁律師
上列當事人間請求給付承攬報酬事件，本院於中華民國95年11月
8日言詞辯論終結，判決如下：
    主    文
被告應給付原告新台幣壹仟參佰肆拾陸萬玖仟伍佰柒拾壹元，及
自民國九十五年一月十七日起至清償日止，按週年利率百分之五
計算之利息。
原告其餘之訴駁回。
訴訟費用由被告負擔。
本判決第一項於原告以新臺幣肆佰伍拾萬元為被告供擔保後，得
為假執行；但被告如以新臺幣壹仟參佰肆拾陸萬玖仟伍佰柒拾壹
元為原告預供擔保，得免為假執行。
原告其餘假執行之聲請駁回。
    事實及理由
一、原告主張：兩造於 94 年 6 月 17 日就被告前所出售位於
    臺北縣石門鄉○○段草埔尾小段 114-7 地號土地（下稱系
    爭土地）之退稅事宜，由被告委託李迎新會計師與原告簽訂
    承諾書，約定於原告為被告完成退還系爭土地前所繳交之土
    地增值稅 2693 萬 9142 元之工作後，被告即將該退稅金額
    之半數 1346 萬 9571 元給付予原告作為報酬。簽約後，原
    告即委託甲○○地政士進行退稅工作，並於同年 11 月 30
    日，使原告取得退稅款 2693 萬 9142 元。詎被告取得前開
    退稅款後，遲不給付所約定之報酬，經原告於 95 年 1 月
    12 日以存證信函催告被告於函到 3 日內給付，被告仍置之
    不理。爰依雙方所簽訂承諾書之約定，請求被告給付。並聲
    明：（一）被告應給付原告 1346 萬 9571 元，及自 95 年
    1 月 16 日起至清償日止，按週年利率 5% 計算之利息。（
    二）原告願供擔保請准宣告假執行。
二、被告則以：（一）被告於 89 年 11 月 17 日出售系爭土地
    予訴外人展雲事業股份有限公司（下稱展雲公司）時，甲○○為系爭土地買賣事宜之承辦代書，其明知系爭土地為公共
    設施保留地，依土地稅法第 39 條第 2 項之規定，該土地
    於移轉時得免徵土地增值稅，卻刻意隱瞞該事實，致被告繳
    納土地增值稅 2693 萬 9142 元。嗣又於 94 年 6 月間，
    偕同原告向被告之法定代理人丁○○表示，被告前所繳交之
    土地增值稅可試行辦理退稅，並佯稱：要將已繳納之高額稅
    款全數申請退回並非易事，而原告人脈廣闊，可央請有力人
    士協助，並支付鉅額交際公關費用，方能使被告迅速獲准退
    款等語，致使被告陷於錯誤，授權李迎新會計師與原告簽訂
    承諾書，被告已依民法第 92 條撤銷被詐欺所為之意思表示
    ，故無支付報酬之義務。（二）被告是否能獲准退還土地增
    值稅，需視稅捐機關是否核准而定，非原告施以勞務即能完
    成，故兩造間為委任之法律關係，非承攬關係，且甲○○僅
    代為撰擬申請書，屬於一般代書之專業而無特殊之處，原告
    不應索取鉅額利益。（三）原告及甲○○申請退還土地增值
    稅並無繳納任何費用，故縱使原告於簽訂承諾書時不知系爭
    土地得免徵土地增值稅，惟嗣後既發現上開情事，且非當初
    訂約時所得預料，若欲要求被告給付 1346 萬 9571 元，顯
    失公平，故應依情事變更原則減少給付。（四）本件系爭土
    地係申請「免徵土地增值稅」，並非申請「退稅」，亦即並
    非稅捐稽徵法第 28 條所規定之退還「溢繳稅款」之情形，
    非雙方承諾書所約定辦理退稅之範疇，故原告不得依承諾書
    向被告請求等語，資為抗辯。並聲明：（一）原告之訴駁回
    。（二）如受不利判決，願供擔保請准宣告免為假執行。
三、原告主張兩造於94年6月17日就被告前所出售系爭土地之退
    稅事宜，由被告委託李迎新會計師與原告簽訂承諾書，約定
    於原告為被告完成退還系爭土地前所繳交之土地增值稅2693
    萬9142元之工作後，被告即將該退稅金額之半數1346 萬
    9571元給付予原告作為報酬。簽約後，原告即委託甲○○
    地政士辦理退稅工作，並於同年11月30日完成，使原告取得
    退稅款2693萬9142元等事實，業據其提出承諾書之影本為證
    ，復為被告所不爭執，自堪信為真實。
四、至於被告抗辯原告及甲○○明知系爭土地之移轉不需繳納土
    地增值稅，卻仍以辦理退稅需動用大批人力、物力、財力，
    支付高額之公關費用，始能完成退稅事宜為由，詐欺被告簽
    署承諾書云云，為原告所否認，稱並無詐欺之情事等語。按
    民事法上所謂詐欺者，係謂欲相對人陷於錯誤，故意示以不
    實之事，令其因錯誤而為意思之表示。又被詐欺而為意思表
    示者，依民法第 92 條第 1 項之規定，表意人固得撤銷其
    意思表示，惟主張被詐欺而為表示之當事人，應就此項事實
    負舉證之責任。（最高法院 18 年上字第 371 號、44 年台
    上字第 75 號判例參照）。是被告既抗辯其係受原告及甲○○之詐欺而為意思表示，自應先就該等事實負舉證之責。本
    件被告抗辯其係受詐欺而為意思表示之事實，固提出李迎新
    和丙○○之證詞，以及本件處理退稅事宜之代書與當初 5
    年前為被告處理買賣交易之代書均為同一人、系爭土地係屬
    墳墓用地、北海岸特定風景計畫區預定地，一般專業土地代
    書一見即知係屬公共設施保留地等情，為其依據。惟查：
   （一）證人即當時簽約時之在場人李迎新先係證稱：原告及
         甲○○表示退稅需花費很多功夫，後又稱：退稅事宜
         需運用關係及花很大功夫才辦的成等語為甲○○所說
         ，原告並未如此表示云云（見本院 95 年 5 月 17 日
         言詞辯論筆錄第 2、3 頁），則就「退稅需運用關係
         」乙節，究為原告親自向被告表明或僅係甲○○為之
         ，李迎新本身之證詞前、後已顯有矛盾，且參諸李迎
         新為被告之稅務顧問，並為承諾書之簽訂人之一，就
         本院對於本件訟爭事實之判斷，顯然有利害關係，是
         其證言之真實性即非無疑。又證人即被告之股東黃明
         賢雖另證稱：甲○○於 5 年前系爭土地出賣予展雲公
         司時，即知悉可免徵土地增值稅云云（見本院 95 年
         8 月 2 日言詞辯論筆錄第 4、5 頁），惟丙○○僅以
         本件處理退稅事宜之代書與 5 年前為被告處理買賣交
         易之代書均為同一人等情，即推斷甲○○早已知悉上
         開事實，故有詐欺之嫌，純屬證人個人臆測之詞，自
         不足採信。是自不得遽以以證人李迎新、丙○○之證
         詞認定原告或甲○○有行使詐術之作為或不作為。
   （二）被告雖另稱系爭土地係屬墳墓用地、北海岸特定風景
         計畫區預定地，一般專業土地代書一見即知係屬公共
         設施保留地等情云云。然查：
         1.依照原告所提出之反證即臺北縣都市計畫土地使用
           分區（或公共設施用地）證明書，其上所載之申請
           人為「北海育樂股份有限公司」，可知該證明書為
           被告於 89 年 10 月 13 日自行申請以作為系爭土
           地買賣之用，而其上土地使用分區（或公共設施用
           地）名稱欄中，僅註明為墳墓用地，而無任何系爭
           土地屬於公共設施保留地之記載。所有墳墓之用地
           並非皆屬於公共設施保留地之事實，亦據原告提出
           臺北縣政府 95 年 4 月 24 日北府民殯字第095031
           5295 號函在卷可參，是原告稱系爭土地係屬墳墓用
           地，一見即知係屬公共設施保留地云云，亦屬臆測
           ，並無依據。
         2.又依照原告所提出之臺北縣石門鄉公所 95 年 10
           月 17 日北縣石建字第 0950008 593 號函所示可知
           ，系爭土地所屬之北海岸風景特定區，僅部分為公
           共設施保留地，而是否屬於公共設施保留地，則需
           視使用分區證明書上有無「公共設施保留地」等字
           而定，無法一概而論。故系爭土地雖屬於都市計畫
           北海岸風景特定區計畫範圍，且屬於被劃定為公共
           設施保留地之墳墓用地，然其土地使用分區證明書
           上既未註明是否為公共設施保留地，而墳墓用地亦
           非必然屬於公共設施保留地，因此被告以系爭土地
           既已納入都市計畫北海岸風景特定區計畫範圍為由
           ，即認定原告及甲○○於簽訂承諾書當時即已知悉
           該事實，不足採信。
         此外被告復無法舉證證明原告或甲○○有任何施詐之
         作為或不作為，其抗辯原告或甲○○施用詐術云云，
         自無依據。
   （三）又兩造不爭執真正之承諾書內既已明文約定「…在合
         於法令規範情況下，委託責付乙○○君辦理…之土地
         增值稅案…」，可知被告已將退稅案不得使用任何違
         法手段作為限制原告處理退稅事宜之方式，除此之外
         ，並無任何其他之限制或指示（如必須成本支出達多
         少以上等等），顯見被告於簽訂承諾書時，即已知悉
         不論原告運用何種方式，只要在合於法律規範之情況
         下，辦成退稅，被告均同意給付半數之報酬。且就被
         告方面之成本估量，如辦理不成，被告無須負擔任何
         成本風險，如辦理成功，亦係自退稅之金額中取出半
         數做為給予原告之酬勞，衡情自無被告所稱原告或林
         吉進說要動用許多關係而使被告陷於錯誤之可能。復
         參諸證人丙○○證稱：於馥園餐廳吃飯時，經甲○○
         就何以需支付半數之退稅款為解釋後，被告之法定代
         理人丁○○曾向其表示要圓滿解決，並請其向其他董
         事說明辦理之過程等語（見本院 95 年 8 月 2 日言
         詞辯論筆錄第 4 頁），是被告既已於 94 年 11 月 4
         日收到淡水稅捐稽徵處之函件時，即已知悉系爭土地
         為公共設施保留地，若確係受原告詐欺簽訂承諾書，
         衡情其負責人丁○○於嗣後之同月 23 日與原告等人
         聚餐時，應係向原告表示支付鉅額報酬顯係不合理，
         而非轉而要求丙○○去說服其他董事，顯見被告於簽
         訂承諾書時，並未陷於錯誤。  至作為代辦費用酬勞
         之多寡，係雙方考量所需花費之成本後所為之約定，
         故不得以此金額之多寡而認定被告是否受原告之詐欺
         ，是被告抗辯原告非稅務人員，若非原告行使詐術，
         何需委託原告代辦退稅事宜或被告答應支付高額款項
         ，係因原告稱需支出鉅額公關費用云云，顯係虛詞。
         此外，被告並未提出其他證據證明原告有以詐術欺騙
         被告，致其陷於錯誤而授權李迎新簽訂承諾書之情形
         ，則其抗辯得依民法第 92 條第 1 項規定撤銷其意思
         表示，洵非有據。
五、被告另抗辯稱本件系爭土地係申請「免徵土地增值稅」，非
    雙方承諾書所約定辦理退稅之範疇，故原告不得依承諾書向
    被告請求，且兩造間為委任之法律關係，非承攬關係，甲○○僅代為撰擬申請書，屬於一般代書之專業而無特殊之處，
    原告不應索取鉅額利益云云。惟按解釋意思表示，應探求當
    事人之真意，不得拘泥於所用之辭句，民法第 98 條定有明
    文。本件兩造所簽訂承諾書之用語雖為「退回」土地增值稅
    ，然兩造之真意應為由原告代被告處理本應免繳納土地增值
    稅卻誤為繳納之問題，是被告不得以嗣後始知悉系爭土地屬
    於公共設施保留地，故得重行申請「免徵土地增值稅」之情
    事，與兩造先前所簽訂承諾書之用語不同，而認原告所為非
    屬兩造承諾書之約定範疇而拒不給付。再者，原告於起訴時
    雖以承攬之法律關係向被告請求給付，惟於 95 年 8 月 2
    日之民事辯論意旨狀，已改為依兩造簽訂之承諾書為其請求
    依據，該承諾書既為被告所不爭執，則不論兩造間為承攬或
    委任之法律關係，原告既已完成所約定之工作，被告即應依
    兩造間承諾書之約定給付，是被告此點抗辯亦不可採。
六、被告復抗辯縱使原告於簽訂承諾書時不知系爭土地得免徵土
    地增值稅，惟嗣後既發現上開情事，且非當初訂約時所得預
    料，若欲要求被告給付 1346 萬 9571 元，顯失公平，故應
    依情事變更原則減少給付云云。惟按民法第 227 條之 2 所
    稱情事變更，係指債之關係成立後，其成立當時之環境或基
    礎有所變動而言。且依其立法理由記載，情事變更純屬客觀
    之事實，當無因可歸責於當事人之事由所引起之事例。本件
    兩造於簽訂承諾書時，系爭土地已符合土地稅法第 39 條第
    2 項「尚未徵收之公共設施保留地得免徵土地增值稅」之規
    定，嗣後亦無任何客觀情事變動之問題，顯與情事變更無涉
    ，是被告上開所辯亦不足採信。
七、被告並未受原告之詐欺而簽訂承諾書等情，業已認定如前所
    述，且被告確實已取回退稅款 2693 萬 9142 元，是被告自
    應依兩造間承諾書之約定，給付退稅額之半數 1346 萬
    9571 元予原告作為報酬。又按給付無確定期限者，債務人
    於債權人得請求給付時，經催告而未為給付，自受催告時起
    ，負遲延責任；催告定有期限者，債務人自期限屆滿時起負
    遲延責任；遲延之債務以支付金錢為標的者，債權人得請求
    依法定利率計算之遲延利息；應付利息之債務，其利率未經
    約定，亦無法律可據者，週年利率為 5 ％，民法第 299 條
    第 2 項前段、同條第 3 項、第 233 條第 1 項前段、第
    203 條分別定有明文。本件原告於 95 年 1 月 12 日以存
    證信函向被告催告，並定期命被告於函到後 3 日內給付，
    而被告係於同月 13 日始收受該函，有該存證信函之回執附
    卷可稽，依民法第 120 條第 2 項之規定，應自被告收受該
    函之翌日即同月 14 日起算 3 日之給付期間，惟被告並未
    於該期限內給付，依上揭規定，原告主張被告自 95 年 1
    月 17 日起至清償日止，加付按週年利率 5 ％計算之法定
    遲延利息，於法並無不合，應予准許。逾此範圍之請求，即
    屬無據，應予駁回。
八、從而原告依兩造間承諾書之約定，請求被告給付退稅額之半
    數 1346 萬 9571 元，及自催告期滿日即 95 年 1 月 17
    日起至清償日止，按週年利率 5 ％計算之利息，為有理由
    ，應予准許。逾此範圍之請求，即屬無據，應予駁回。
九、另本件原告勝訴部分，兩造分別陳明願供擔保請准宣告假執
    行或免為假執行，核無不合，爰分別酌定相當之擔保金額，
    予以准許。至原告敗訴部分，其假執行之聲請失所附麗，應
    予駁回。
十、本件事證已臻明確，兩造其於主張、陳述及所提證據，經審
    酌與本院前揭判斷不生影響，毋庸再予審酌，並此敘明。
十一、訴訟費用負擔之依據：民事訴訟法第79條。
中    華    民    國    95    年    11    月    22    日
                  民事第一庭      法  官   朱漢寶
以上正本係照原本作成。
如對本判決上訴，須於判決送達後二十日內，向本院提出上訴狀
。
中    華    民    國    95    年    11    月    22    日
                                  書記官   黃瓊玉


司法院資訊處製作；財團法人民間司法改革基金會備份。
